【裁判字號】    90,判,652
【裁判日期】    900425
【裁判案由】    土地測量
【裁判全文】
最  高  行  政  法  院  判  決                      九十年度判字第六五二號
    原      告  甲 ○ ○
                乙○○○
    被      告  桃園縣平鎮地政事務所
    代  表  人  呂 芳 蘭
右當事人間因土地測量事件，原告不服臺灣省政府中華民國八十八年十月二十九日八
八府訴字第一六○五八一號再訴願決定，提起行政訴訟。本院判決如左：
    主  文
原告之訴駁回。
訴訟費用由原告負擔。
    事  實
緣系爭坐落桃園縣平鎮市鎮七七三地號土地，面積一、八一九平方公尺，訴外人
張傳釗、張傳榜及張阿福三人於民國三十七年間因土地總登記取得持分各為十八分之
十五、十八分之一、十八分之一之土地，其中原告等二人即係繼承張傳釗原有持分，
並經分割為原告甲○○持分一八○分之一一七，原告乙○○○持有一八○分之三三。
又系爭土地於三十八年間曾設有三地上權，登記次序分別為：壹、張傳榜與張傳釗二
人共有，權利範圍為七．○四台坪（約二三．二八平方公尺）原告繼承張傳釗部分地
上權，持分為二分之一。貳、張傳榜單獨持有，面積一○二．七六台坪（約三三九．
七平方公尺）。參、張傳釗原有地上權，面積四十六．四一台坪（約一五三．四二平
方公尺），後由原告甲○○繼承。原告甲○○於八十七年十月二十八日向被告申請補
勘測系爭土地之地上權。其中主登記次序壹及貳之地上權部分，被告以未經全體土地
所有權人（共計十三人）或全部地上權人之指界為由，否准所請。僅地上權登記次序
參部分完成補勘測程序。原告甲○○不服，與另一土地共有人乙○○○一併提起訴願
。經桃園縣政府駁回渠等所請（其中乙○○○部分以其當事人不適格為由，駁回其訴
願。），渠等仍不服，訴經臺灣省政府再訴願決定均從實體上審理予以駁回。遂提起
本訴。茲摘兩造訴辯意旨於次：
原告起訴意旨略謂：一、除援用訴願、再訴願理由外，補提以下理由：二、本地上建
物登記及地上權登記，是光復當初申辦總登記時所為。其登記上之條款應依總登記時
之法律規定辦理，乃法律不溯既往之原則。乃事態以及觀念上之演進與變遷，不能以
現在之規定，予以適用之所以然也。按地上權者，由於土地所有權人與地面之建築權
人之未盡同一人，據以地面使用權而為之登記。依其地上權之登記應先有其地上權位
置圖、建物平面圖，經土地所有權人之認同而後予以登記。其為疏失而欠缺乃登記要
件之欠缺，不應登記而登記，自應令其補正，否則予以塗銷其權利登記。或基於釐定
地籍之職責，依其地面之建築物之位置，即依其位置以及權利範圍實施補測，自不待
地上權人之提出聲請或認同，且為土地所有權人或他項權利人無否認之理由。又為職
責機關之被告，自得依據當事人即權利人提出之「建築改良物填報表」之記載辦理（
該建築改良物填報表添附有建物位置圖及平面圖），如果當事人未填報「建築改良物
填報表」添附位置圖、平面圖而予以地上權以及建物登記乃欠缺憑證，如前所述即令
其補正，不然層報上級政府，予以塗銷登記，況據土地複丈與建物測量補充規定，以
及土地法第三十四條之一各有關之規定，就持有一八○分之一五○土地權利之權利人
即持有三分之二以上持分之權利人兼具地上權之人，提出聲請而經施測後，而不予核
發，不無認事用法之違誤，是以提起本訴。請准判決撤銷一再訴願決定及原處分，以
維法律規定而保權利。
被告答辯意旨略謂：一、查平鎮市鎮七七三地號地目「建」土地，面積○．一八
一九公頃，係甲○○、乙○○○、張傳榜、張振強、張傳垚、張振鐮、張振球、張振
海、張振雄、張傳溪、張傳照、張振鑑、張振炎等十三人所共有，三十八年十二月三
日設定有三個地上權，第一主登記次序（收件第九○○一四九號）地上權人張傳榜（
持分二分之一）、張傳釗（持分二分之一），設定權利範圍七坪四勺，第二主登記次
序（收件第九○○一五○號）地上權人張傳榜，設定權利範圍一○二坪七合六勺，第
三主登記次序（收件第九○○一五一號）地上權人張傳釗，設定權利範圍四六坪四合
一勺，其中張傳釗部份于八十七年十月九日因分割繼承由原告甲○○，張傳榜部份于
八十八年六月一日因讓與由張振洲、張振坤、張振權、張振欽等取得。原告甲○○於
八十七年十月二十八日向本所申請上開三順位之地上權位置勘測（收件第六五六號）
，依內政部八五．八．七台內地字第八五八四五八五號函修正發布「辦理土地複丈與
建物測量補充規定」第七點，一宗土地之一部分設定地上權，經登記完畢，而未測繪
其位置圖者，地上權人申請勘測其位置時，應以登記之地上權面積為其範圍，由地上
權人會同土地所有權人就實際使用位置領丈認定。土地所有權人拒不會同領丈時，得
由地上權人指界，如勘測結果與地上權登記之面積一致，得核發成果圖予地上權人及
通知土地所有權人，土地所有權人或管理人申請勘測地上權位置圖，而地上權人拒不
會同領丈時准用前項規定辦理．．．。其中主登記次序三之地上權依上項規定由原告
甲○○以地上權人之身分單方完成指界，符合上開規定本所業已核發位置圖在案。至
主登記次序一之地上權係因申請人甲○○（原告）以共有土地所有權人之一及地上權
人之一之身分及主登記次序二之地上權係以所有權人之一之身分申請測繪位置圖，因
與上開規定不符，被告不予以受理，提起訴願亦遭駁回。原告甲○○、乙○○○又向
臺灣省政府提起再訴願，經臺灣省政府訴願審議委員會於八十八年十月二十九日八八
府訴字第一六○五八一號再訴願決定駁回在案。被告處理均依規定辦理並無不當，請
予駁回以符法制。
    理  由
一、按「一宗土地之一部分設定地上權，經登記完畢，而未測繪其位置圖者，地上權
人申請勘測其位置時，應以登記之地上權面積為其範圍，由地上權人會同土地所有權
人就實際使用位置領丈認定。土地所有權人拒不會同領丈時，得由地上權人指界，如
勘測結果與地上權登記之面積一致，得核發成果圖予地上權人及通知土地所有權人。
土地所有權人或管理人申請勘測地上權位置圖，而地上權人拒不會同領丈時準用前項
規定辦理。」為辦理土地複丈與建物測量補充規定第七條所明定。本件系爭坐落桃園
縣平鎮市鎮七七三地號，面積一、八一九平方公尺，訴外人張傳釗、張傳榜及張
阿福三人於三十七年間因土地總登記取得持分各為十八分之十五、十八分之一、十八
分之一之土地，其中原告等二人即係繼承張傳釗原有持分，並經分割為原告甲○○持
分一八○分之一一七，原告乙○○○則持有一八○分之三三。又系爭土地於三十八年
間曾設有三地上權，登記次序分別為：壹、張傳榜與張傳釗二人共有，權利範圍為七
．○四台坪（約二三．二八平方公尺）原告繼承張傳釗部分地上權，持分為二分之一
。貳、張傳榜單獨持有，面積一○二．七六台坪（約三三九．七平方公尺）。參、張
傳釗原有地上權，面積四十六．四一台坪（約一五三．四二平方公尺），後由原告甲
○○繼承。嗣原告甲○○於八十七年十月二十八日向被告申請補勘測系爭土地之地上
權。其中主登記次序壹及貳之地上權部分，被告以未經全體土地所有權人（共計十三
人）或全部地上權人之指界為由，以八十八年二月四日平地二字第四二八號函否准所
請。原告等不服，循序提起行政訴訟主張如事實欄所列各節。查被告本件八十七年十
月二十八日收件六五六號土地複丈申請案，其申請人僅原告甲○○一人，原告乙○○
○為本件土地共有人之一，係原處分利害關係人，雖得對之提起行政爭訟，然本件爭
訟是否有理，仍應以原告甲○○原申請是否合於規定為判斷之基礎，合先明。次查
系爭共有土地，所有權人計有十三人，原告甲○○為持分一八○分之一一七共有人之
一，於主登記次序壹之地上權，並為持分二分之一之地上權人，其分別以土地所有權
人之一兼地上權人之一身分及土地所有權人之一身分申請勘測主登記次序壹及貳之地
上權位置，並僅由其單獨完成指界認章工作，不僅共有人未過半數，應有部分亦未逾
三分之二，核與首揭法令規定不符。且亦與內政部八十五年五月二日台內地字第八
五○四六○三號函釋，共有土地已登記之地上位置勘測，得參照土地法第三十四條之
一第一項之規定不合。又系爭地上權位置何在，原告所指界之位置是否為地上權人實
際使用之位置，因事涉他共有權人及他地上權人之權益，在原告是否通知他所有人、
他地上權人以及他共有人、他地上權人對原告所指界之地點是否有所認知，未依前開
規定經過半數所有權人且持分逾三分之二之同意之前提均無法確認下，原處分以原告
甲○○未經他所有人或地上權人領丈認定為由，駁回其所請，一再訴願決定遞予維持
，均無違誤。原告謂不待他共有人及地上權人之認同云云，核不足取。其起訴意旨難
謂有理，應予駁回。
據上論結，本件原告之訴為無理由，爰依行政訴訟法施行法第二條、行政訴訟法第九
十八條第三項前段，判決如主文。
中    華    民    國     九十        年      四      月     二十五      日
                    最 高 行 政 法 院  第 五 庭
                                審 判 長 法  官      廖  政  雄
                                         法  官      廖  宏  明
                                         法  官      趙  永  康
                                         法  官      林  清  祥
                                         法  官      姜  仁  脩
右  正  本  證  明  與  原  本  無  異
                                         法院書記官  彭  秀  玲
中    華    民    國     九十        年      四      月     二十五      日


司法院資訊處製作；財團法人民間司法改革基金會備份。
